臺灣高等法院臺中分院民事判決　95年度重上字第111號
上　訴　人　甲○○
訴訟代理人　郭賢傳律師
視同上訴人　丙○○
法定代理人　乙○○
訴訟代理人　丁○○
被 上訴 人　戊○○
上列當事人間請求分割共有物事件，上訴人對於民國95年7月31
日臺灣彰化地方法院95年度重訴字第38號第一審判決提起上訴，
，本院於96年5月2日言詞辯論終結，判決如下：
    主  文
原判決廢棄。
兩造共有坐落彰化縣彰化市○○段南郭小段480地號、地目建、
面積684平方公尺土地，分割為如附圖所示編號甲部分面積456平
方公尺土地分歸被上訴人取得，編號乙部分面積114平方公尺土
地分歸上訴人丙○○取得，編號丙部分、面積114平方公尺土地
分歸上訴人甲○○取得。
第一、二審訴訟費用合計新台幣拾萬柒仟伍佰拾元，由上訴
人丙○○、甲○○各負擔新台幣伍萬壹仟貳佰伍拾伍元，餘由被
上訴人負擔。
    事實及理由
一、按請求分割共有物之訴，其訴訟標的對於共同訴訟之各人必
    須合一確定，依民事訴訟法第五十六條第一項第一款之規定
    ，共同訴訟人中一人之行為有利益於共同訴訟人者，其效力
    及於全體。本件第一審被告中，僅甲○○對於原審判決提起
    上訴，乃有利於其他共同被告之行為，其效力及於全體共同
    被告，爰將第一審就其他共有人之共同被告丙○○併列為上
    訴人。
二、被上訴人起訴主張：系爭坐落彰化縣彰化市○○段南郭小段
    480地號、地目建、面積684平方公尺土地（下稱系爭土地）
    ，為兩造共有，被上訴人之應有部分為三分之二，視同上訴
    人丙○○、上訴人甲○○各六分之一。系爭土地並無因物之
    使用目的不能分割或訂有不分割契約之情形，因無法達成分
    割協議，為此提起本件訴訟請求判決分割系爭土地。原審判
    決如視同上訴人邱仕彰主張分割方法，上訴人甲○○提起上
    訴，被上訴人答辯聲明：原判決廢棄。前項廢棄部分，
    改判如上訴人甲○○所提分割聲明。第二審訴訟費用由上
    訴人負擔。
三、上訴人甲○○以：(一)95年5月17日彰化地政事務所土地複丈
    成果圖，其中編號5建物實為加強磚造，非鐵皮屋；又編號5
    建物迄今雖已三十餘年，除購入時自用十餘年外，餘皆出租
    供他人為營業店面使用，故其價值甚高。(二)同段484-11、47
    9地號土地並非為邱仕彰兄弟所共有。且該地其上搭蓋違建
    鐵皮屋，出租於他人經營早餐店，僅白天營業，故按原審分
    割方法，邱仕彰得否通行尚有疑義。(三)另依彰化地政事務所
    土地複丈成果圖，邱仕彰使用現況為系爭土地西側編號8、9
    建物，依原審分割方法，則其土地卻移至系爭土地東側與訴
    外人無權占有之編號4違建相接，顯非符合共有人使用現況
    。(四)另原審分割方法將使甲○○所得土地呈現狹窄三角錐形
    ，而按彰化縣畸零地使用自治條例第7條規定，面積狹小之
    基地非經補足所缺寬度、深度，不得建築。按原審分割方法
    使上訴人甲○○所分得土地不得建築，對上訴人甲○○相較
    於其他共有人實有不公。(五)上訴人甲○○所提分割方案將使
    邱仕彰較原判決分割方法，所得土地更為方正且更符合土地
    使用現況，所需拆除建物面積較少 (按原審分割方法，需拆
    除建物面積112平方公尺，原有祖厝僅餘16平分公尺；而依
    上訴人甲○○分割方法，拆除面積為62平分公尺)，且使上
    訴人甲○○所分得土地較為公正等語。上訴聲明：原判決
    廢棄。前項廢棄部分，改判兩造共有系爭土地分割分法如
    附件所示 (本院卷第27頁)。第一、二審訴訟費用由被上
    訴人負擔。
四、視同上訴人邱仕彰則以：(一)系爭土地之原共有人就系爭土地
    有分管契約存在，其目的在分別取得土地建屋，房屋使用期
    間，應認有因物之使用目的不能分割且協議不分割情形，被
    上訴人、上訴人自應受分管契約之約束。(二)原判決附圖一編
    號5之建物，係家族邱仕榮於民國50年搭蓋並居住之磚造房
    屋，後於52年將房屋及系爭土地六分之一之持分賣予視同上
    訴人邱仕彰。因編號5建物未辦理所有權登記故無法移轉所
    有權予邱仕彰，邱仕彰僅取得事實上處分權，此有契約書、
    繳稅通知書可憑。民國60年上訴人甲○○之父親取得系爭土
    地六分之一持分，先母即邱黃乙妹為換取上訴人父親不請求
    分割系爭土地，故將編號5建物由其使用以為交換條件，是
    編號5現雖由上訴人甲○○所使用，惟真正為邱仕彰所有。
    (三)同段479、484-11地號土地雖由訴外人邱仕桂所共有，惟
    該地號土地使用收益權為視同上訴人邱仕彰所取得，故原審
    判決分割方法得使視同上訴人邱仕彰併同使用上開土地，且
    不會造成袋地情形。(四)原判決附圖一編號4、及彰化市○○
    路○段428號店面均為邱仕彰所有，依原審分割方法較能提高
    土地經濟利益。(五)上訴人所提分割方法，將使邱仕彰所得土
    地成為袋地，且使同段484-11、479地號土地價值減低。(六)
    以分割方法而言，原審分割方法係以直線和直角方式分割，
    相較於上訴人甲○○所提分割方法係以彎曲及斜線方式分割
    ，顯較優。(七)原審分割方法造成上訴人甲○○所得土地「狹
    長尾段」，並非分割方法不當所造成，實係因同段478-1、
    479-3地號土地斜面交界所致，是按原審分割方法，僅上訴
    人甲○○與鄰地478-1、479-3地號土地互易重劃即得解決，
    倘按上訴人甲○○分割方法，則是歪斜不正的分割方法，且
    分割後土地互易重劃更為複雜，是原審分割方案較為可採等
    語。上訴聲明：上訴駁回。第一、二審訴訟費用由上訴
    人及被上訴人共同負擔。
五、被上訴人主張系爭土地為兩造共有，其應有部分為3分之2，
    視同上訴人丙○○、上訴人甲○○各6分之1，及共有人就系
    爭土地並未訂有不分割之特約，依物之使用目的亦無不能分
    割情形，且無法達成分割協議等事實，已據其提出土地登記
    謄本、地籍圖謄本等件為證，核屬相符，並為上訴人甲○○
    所不爭執。視同上訴人邱仕彰固抗辯系爭土地之原共有人就
    系爭土地有分管契約存在，其目的在分別取得土地建屋，房
    屋使用期間，應認有因物之使用目的不能分割且協議不分割
    情形，被上訴人拍賣取得共有前，應有到現場查看，當知有
    分管之情事，且被上訴人前手黃林花盆曾訴請分割系爭土地
    ，嗣經協議後達成分管及不分割協議，乃撤回起訴，此有台
    灣彰化地方法院83年訴字第343號撤回通知函為憑，共有人
    自應受分管及不分割之約束云云，惟為被上訴人及上訴人甲
    ○○所否認，被上訴人並稱系爭土地之原共有人黃知母早在
    日據時代大正四年（西元1915年）即已去世，死亡後無人繼
    承，至民國81年間收歸國有止，其間均為共有人，視同上訴
    人丙○○究如何取得分管協議等語，經查視同上訴人邱仕彰
    所提民事撤回訴訟通知函，至多僅能證明者為訴外人黃林花
    盆與上訴人甲○○、邱仕彰曾就系爭土地請求裁判分割，嗣
    經撤回訴訟而已，惟不當然即得證明系爭土地共有人間存有
    分管契約、不分割協議，況原共有人黃知母早在日據時代大
    正四年（西元1915年）即已去世，則視同上訴人丙○○或其
    先人究取得如何分管協議？視同上訴人丙○○復未舉證以實
    其說，自無可採。準此，被上訴人基於共有人之共有物分割
    請求權，提起本件訴訟請求裁判分割系爭土地，依民法第82
    3條、第824條第2項第1款規定，洵屬正當，應予准許。
六、又分割共有物，除公平原則外，應依共有物之性質，斟酌其
    分割後之經濟效用，而為適當之分配。查系爭土地略呈不規
    則形，地勢平坦，與道路並未相鄰，係屬袋地，可依東側毗
    鄰之同段484-7、484-8、484-9、484-10、484-11、B484-19
    、479、479-2、479-4地號土地與中正路相通，西南側隔同
    段478-5、478-6、536-2接曉陽路263巷相通，該484-7、484
    -8、484-9及484-10地號等土地為被上訴人所有，484-11、
    484-19、479、479-4、478-5、478-6地號則為視同上訴人丙
    ○○親屬（即邱仕桂、乙○○、邱仕龍、陸邱寶鳳、邱紹楨
    、陳瑪莉）所共有，而536-2地號土地被上訴人抗辯為國有
    閒置土地由視同上訴人丙○○親屬即邱仕桂、乙○○、邱仕
    龍、陸邱寶鳳、邱紹楨、陳瑪莉占用中，另479-2、479-5地
    號土地為上訴人甲○○所有，如原審判決附圖一所示編號2
    鐵筋加強磚造、3混凝土加強磚造樓房建物為被上訴人所有
    ，編號2部分並辦理登記，編號5建物現為上訴人甲○○所使
    用收益，此為視同上訴人邱仕彰所不爭執，視同上訴人邱仕
    彰雖辯稱編號5建物為其所有，並提出買賣契約為憑（本院
    卷第67頁），惟據買賣契約，尚無以推知編號5建物為視同
    上訴人邱仕彰所有，且其復無舉證以證其說，是編號5建物
    既未辦理建物所有權登記，依使用現況，編號5建物為上訴
    人甲○○占有使用，餘共有人占有使用建物分布情形如原審
    附圖一所示等情，業據兩造陳明，並有土地、建物登記謄本
    、地籍圖在卷可稽，復經原審囑託彰化縣彰化地政事務所派
    員會同兩造履勘現場屬實，製有勘驗筆錄及附圖一所示之土
    地複丈成果圖可稽。
七、關於系爭土地之分割方法，上訴人甲○○及被上訴人均主張
    以附圖所示之分割方法，被上訴人則以原審判決所採之分割
    方案，本院斟酌：
  (一)系爭土地地目建，與道路並未相鄰，係屬袋地，東側隔同段
    484-7、484-8、484-9、484-10、484-11、B484-19、479、
    479-2、479-4地號土地與中正路相通，西南側隔同段478-5
    、478-6、536-2接曉陽路263巷相通，該484-7、484-8、484
    -9及484-10地號等土地為被上訴人所有，484-11、484-19、
    479、479-4、478-5、478-6地號則為視同上訴人丙○○親屬
    （即邱仕桂、乙○○、邱仕龍、陸邱寶鳳、邱紹楨、陳瑪莉
    ）所共有，而536-2地號土地被上訴人抗辯為國有閒置土地
    由視同上訴人丙○○親屬即邱仕桂、乙○○、邱仕龍、陸邱
    寶鳳、邱紹楨、陳瑪莉占用中，另479-2、479-5地號土地為
    上訴人甲○○所有，是苟能將系爭土地分得部分與各該土地
    銜接，聯成一氣，將能發揮土地最大效用。
  (二)原審判決附圖一所示編號2鐵筋加強磚造、3混凝土加強磚造
    樓房建物為被上訴人所有，編號2部分並辦理登記，均具經
    濟價值，自有保留必要。編號5一樓建物為上訴人甲○○所
    有，現為藥局。又編號4、6、7、8、9為視同上訴人邱仕彰
    家族親戚所使用，其中編號4為鐵皮屋之建築。
  (三)上訴人甲○○所提分割方案，採按共有人之應有部分比例為
    原物分割，大致係以維持系爭土地上被上訴人所有建物（附
    圖一編號2、3），及上訴人甲○○所有建物 (附圖一編號5)
    之使用現況為原則 (本院卷第27頁)。核上訴人之分割方案
    ，對被上訴人而言，除毋庸拆除目前所有建物外，其分割後
    所得土地，將增加與對外中正路連結機會，另就上訴人甲○
    ○而言，除能保有目前建物使用現況毋庸拆除外，所得土地
    亦較原審更為方正，增加土地利用之效能，雖拆除原審判決
    附圖一編號８之建物，惟被上訴人抗辯自其購入系爭土地起
    ，該建物宛如廢墟，鄰居說邱家不住這裡有很多年了，視同
    上訴人丙○○代理人知法玩法﹐竟然在第一、二審法院勘驗
    現場前，花錢請人打掃乾淨假裝仍在此居住，本人提出質疑
    後乃日夜點燈讓電錶走動，以欺瞞法院﹐第二審法院勘驗現
    場前，更是變本加厲，在536–2地號國有地出入通道被人以
    一堵新圍牆阻斷，意圖製造此路不通之假象等語。據被上訴
    人所提出之照片顯示（見本院卷42、213頁），該建物門前
    雜草叢生，堵塞門戶之出入，且有雜物，足見經歷有相當一
    段時間乏人使用；況對於原審所採用會拆除建物之分割方法
    亦未上訴，拆除不致有鉅大損害。
  (四)上開478、478–5、478–6地號土地與484–11、479、484–
    19、479–4地號土地之所有權人是同一批人，既同意丙○○
    往中正路通行，當然亦可同意視同上訴人丙○○往曉陽路26
    3巷通行；由地籍圖可知，478、478–5、478–6地號土地之
    土地所有人利用536–2地號國有地可以通行，則視同上訴人
    邱仕彰所分得位置可就近與478–5、478–6地號土地銜接；
    雖其抗辯價值較低云云，惟系爭土地為袋地，價值應無多大
    差異，苟各人分得土地位置與各該共有人之鄰地銜接，更能
    發揮最大效益。
  (五)至於視同上訴人丙○○所主張之分割方法，將使甲○○所得
    土地呈現東西狹窄三角錐形，較難於利用，對之不公平，顯
    非適當之分割方法，要難採用。況依彰化縣畸零地使用自治
    條例規定，正面寬度至少需四公尺才能建屋，臨路寬20公尺
    之中正路之484–11、479、484–19、479–4地號土地，正
    面寬度約4點2公尺，依上開自治條例規定，正面寬度至少需
    四公尺才夠，若依其分割方法，當484–11、479、484–19
    、479–4地號土地所有權人不讓出通道給丙○○，將來丙○
    ○提出袋地通行權之訴訟﹐若法院判決須留至少一公尺通道
    給丙○○通行，所留之土地將抵觸彰化縣畸零地使用自治條
    例規定，成為無法建屋，影響地區經濟發展，因之視同上訴
    人丙○○勢必無法經往中正路通行，但若經過478地號土地
    ，留1公尺通道由536–2地號國有地出入通行，經過路寬5公
    尺之曉陽路263巷，則無此問題。
  (六)衡各情，本院認為如附圖所示之方法為公平、妥適，各共有
    人分得之土地形狀較為方正、寬闊，易於利用，價值亦較高
    ，得於鄰地合併使用，亦為占多數應有部分之被上訴人及上
    訴人甲○○所採用，符合兼顧各共有人彼此利益，堪值採用
    。爰諭知分割方法如主文所示。
八、綜上所述，原判決之分割方法既有未當，於法尚有未洽，自
    屬不能維持。上訴論旨指摘原判決不當，求為廢棄改判，非
    無理由，爰判決如主文所示。
九、本件兩造共有人等之行為，按當時之訴訟程序，為伸張或防
    衛權利所必要，爰命兩造負擔一部分訴訟費用。查被上訴人
    於第一審支出裁判費新台幣（以下同）116192元、複丈費42
    25元、800元、4225元、2625元，而上訴人在本院支出裁判
    費174288元、複丈費2625元、2550元，一、二審合計307530
    元，依照兩造原應有部分比例計算，上訴人甲○○、視同上
    訴人丙○○各應負擔51255元，被上訴人則應負擔其餘之205
    020元。
據上論結：本件上訴為有理由，依民事訴訟法第四百五十條第一
項、第七十九條、第八十五條第一項前段、第二項判決如主文。
中　　華　　民　　國　　96　　年　　5 　　月　　16　　日
　　　　　　　　　民事第五庭    審判長法　官  林陳松
　　　　　　　　　　　　　　　　      法　官  古金男
                                      法　官  鄭金龍
以上正本係照原本作成。
如對本判決上訴，須於收受判決送達後20日內向本院提出上訴書
狀，其未表明上訴理由者，應於提出上訴後20日內向本院提出上
訴理由書（須按他造人數附具繕本）。
上訴時應提出委任律師為訴訟代理人之委任狀。具有民事訴訟法
第466條之1第1項但書或第2項之情形為訴訟代理人者，另應附具
律師及格證書及釋明委任人與受任人有該條項所定關係之釋明文
書影本。
                                      書記官  陳振海
中　　華　　民　　國　　96　　年　　5 　　月　　18　　日
                                                      Ｍ
